【裁判字號】    95,上訴,478
【裁判日期】    951208
【裁判案由】    誣告等
【裁判全文】
臺灣高等法院刑事判決                 95年度上訴字第478號
上  訴  人
即  被  告  乙○○
選任辯護人  周文哲律師
上  訴  人
即  被  告  丙○○
選任辯護人  黃永琛律師
上列上訴人因誣告等案件，不服臺灣臺北地方法院93年度訴字第
798 號，中華民國95年1 月13日第一審判決（起訴案號：臺灣臺
北地方法院檢察署92年度偵字第10977 號），提起上訴，暨經臺
灣臺北地方法院檢察署以95年度偵字第16219號移送併辦，本院
判決如下：
    主  文
原判決撤銷。
乙○○、丙○○均無罪。
    理  由
甲、程序方面：
    告訴人丁○○、戊○○與甲○○於前案陳述之證據能力：
    按被告以外之人於審判外之言詞或書面陳述，除法律有規定
    者外，不得作為證據，刑事訴訟法第159條第1項定有明文。
    本件證人即告訴人丁○○、戊○○與甲○○前於經檢察官偵
    查起訴之偽造文書一案為被告，其等本於被告地位之陳述，
    係屬本案被告以外之人於審判外之陳述，惟上開證人丁○○
    、戊○○與甲○○，於本案業經原審法院審理時依證人地位
    傳訊丁○○、戊○○與甲○○，依法命其具結陳述後，並予
    被告乙○○、丙○○對質詰問之機會，嗣本院審理時，並再
    提示證人丁○○、戊○○與甲○○之上開各該供述筆錄及要
    旨，由被告依法辯論，有本院審判筆錄可考，本件證人丁○○、戊○○與甲○○上開前於偽造文書一案之陳述，既已賦
    予被告乙○○、丙○○反對詰問權，並踐行之合法調查程序
    ，證人丁○○、戊○○與甲○○上開所供，應有證據能力而
    得作為本院判決之基礎。
乙、實體方面：
一、公訴意旨略以：緣被告乙○○、丙○○兄弟與告訴人丁○○
    、戊○○（為被告乙○○、丙○○之三舅）及甲○○（為乙○○、丙○○之表弟）五人，係設在台北市○○○路○段106
    號4樓之1明靛有限公司（下稱明靛公司）之股東（甲○○之
    股份登記在戊○○名下），其後明靛公司轉投資設立佐仲行
    有限公司（下稱佐仲行），名義股東有甲○○、丁○○、戊○○、乙○○、葉國斌五人（實際由明靛公司出資，名義股
    東均未出資，葉國斌係代表丙○○），以甲○○為名義負責
    人，後於民國77年間，因明靛公司二組產製乳膠生產線已不
    足以供應需求，遂將佐仲行設立地點遷至屏東縣九如鄉○○
    村○○鄰○○○路59巷11號，並由告訴人戊○○、告訴人丁○○、甲○○三人，前往屏東負責新廠籌備之事宜，惟至77年
    年中，因乳膠手套供過於求價格下跌，佐仲行各股東遂決議
    將上開新設之廠房連同機器設備、原料、試產成品及股份均
    出售，並委由告訴人戊○○全權處理，之後於77年9 月12日
    與薛文彬簽訂買賣契約，議定以新台幣（下同）800 萬元轉
    讓，並約定將原股東之出資轉讓予薛文彬、張永明、黃輝明
    、黃麗芬之名下，惟簽約後一個月，因乳膠手套價格崩跌加
    上生產問題，買方不願再付款，除先前交付票載發票日為77
    年 11月10日、金額100萬元之支票，經明靛公司提示後退票
    外（上有明靛公司之背書），買方亦不再依約支付尾款，被
    告丙○○為向薛文彬索取賣款，即於77年11月14日寫信向告
    訴人戊○○建議：「關於屏東廠的問題，我建議下列法律程
    序供參考：該退票的支票，拿去跟他換蓋新印鑑的（係根
    據對方的存證信函辦理）支票，但不接受任何附加條件，若
    對方不願，只好走純法律路線，經由法院起訴，取得勝訴判
    決，而對對方求償（查封財產），這過程依我過去的經驗是
    很快，而且絕對勝訴，期間約需一個月。（新舊支票須同時
    過手才安全）以舊佐仲行公司負責人甲○○名義，發存證
    信函給新佐仲行有限公司負責人薛文彬，內容為根據合約規
    定，已完成履約任務，要求限期付清尾款機械買賣佣金暫
    停支付，待整個事件結束，扣除法律費用支出後，再予結算
    支付，並須要求掮客協調解決事情，不可置身事外」等語，
    戊○○亦依法向薛文彬追討價款，惟因發票人王大進無財產
    可供執行而未取得款項，詎被告乙○○明知上開佐仲行廠房
    、機器設備、原料、試產成品及出資之出售轉讓，係徵得各
    股東之同意後委由戊○○全權處理，竟意圖使甲○○、薛文
    彬、戊○○、丁○○、薛文彬、張永明、黃輝明、黃麗芬受
    刑事訴追之處罰，而於84年1月6日，具狀向台灣台北地方法
    院檢察署負責刑事訴追之檢察官，誣指甲○○、戊○○、丁○○三人未經全體股東之同意，即將佐仲行上開廠房等物及
    出資額售予薛文彬、黃麗芬、黃輝明、張永明，並侵占售得
    之款項，而誣告甲○○、戊○○、丁○○、薛文彬、張永明
    、黃輝明、黃麗芬涉犯偽造文書之犯行，以及甲○○、薛文
    彬、戊○○涉犯侵占之犯行，而被告丙○○明知案件並未有
    偽造文書、侵占之始末情節，竟於85年4 月16日（當日尚有
    被告甲○○、丁○○到庭），在承辦檢察官詢問其與被告有
    無親屬關係，因被告丙○○陳明僅與該案被告甲○○、戊○○有親屬關係，而與其他被告丁○○、薛文彬、張永明、黃
    輝明、黃麗芬並無親屬關係，承辦檢察官乃命丙○○供前具
    結，詎被告丙○○就上揭於案情有重要關係事項虛偽陳述稱
    ：「77年下半年戊○○有告訴我說公司股權有轉讓…是事後
    戊○○告訴我的」等語，以及於89年4 月24日（當日尚有被
    告張永明到庭且先受訊問），在承辦檢察官詢問後命其供前
    具結，被告丙○○就上揭於案情有重要關係事項虛偽陳述稱
    ：「（佐仲行公司出賣時，有經你同意否？）沒有，那時77
    年最賺錢為何要賣，且設公司是為了要量產，不可能賣…（
    甲○○交100 萬給你時，有簽什麼？）是佐仲行向明靛借一
    批原物料，甲○○拿了一百萬的票來抵帳，結果跳票，我舅
    舅（戊○○）說甲○○的股權已賣給薛文彬，我自始至終都
    未同意賣公司，所有南部（佐仲行）工廠是由戊○○、甲○○二人合夥看顧，及另外丁○○負責機電」等語，因而導致
    戊○○（由台灣台北地方法院檢察署移轉至台灣屏東地方法
    院檢察署）及甲○○、丁○○二人，分別由台灣屏東地方法
    院檢察署檢察官以89年度偵續二字第3 號、台灣台北地方法
    院檢察署檢察官以89年度偵續三字第117、118號提起公訴，
    嗣台灣屏東地方法院以90年訴字第95號判決、台灣高等法院
    高雄分院以91年上訴字第1070號判決判處戊○○無罪，台灣
    台北地方法院以89年訴字第162 號判決、台灣高等法院以90
    年上訴字第3205號判決判處甲○○及丁○○無罪後，始獲上
    情。
二、按犯罪事實應依證據認定之，無證據不得認定其犯罪事實；
    又不能證明被告犯罪者，應諭知無罪之判決，刑事訴訟法第
    154條第2項、第301條第1項分別定有明文。次按刑事訴訟法
    上所謂認定犯罪事實之證據，係指足以認定被告確有犯罪行
    為之積極證據而言，如未能發現相當證據或證據不足以證明
    ，自不得以推測或擬制之方法，以為裁判之基礎（參見最高
    法院29年上字第3105號及40年台上字第86號判例）。又誣告
    罪之成立以意圖他人受刑事處分或懲戒處分，而為虛偽之告
    訴、告發、報告者為要件。所謂虛偽係指明知無此事實故意
    捏造而言，若告訴人誤認有此事實或以為有此嫌疑，自不得
    指為虛偽，即難科以本罪（參見最高法院40年台上字第88號
    判例）。
三、公訴人認被告乙○○、丙○○涉犯誣告、偽證罪嫌，主要係
    以證人甲○○、戊○○、丁○○之證詞、被告乙○○於84年
    1月6日之告訴狀1份、支票1紙、被告丙○○於77年11月14日
    寫給告訴人戊○○之信函及被告丙○○於89年4 月24日於臺
    灣臺北地方法院檢察署作證之筆錄、結文各1 份為據。訊據
    被告乙○○坦承曾提出上揭告訴，被告丙○○亦坦承具結為
    上揭證言之事實，惟被告二人均堅詞否認有何誣告、偽證之
    犯行，被告二人均辯稱：當時賣佐仲行之機器時，完全未告
    知其等，所收取之款項亦未分配給其等，因佐仲行先前向明
    靛公司借化學原料，戊○○交付上揭面額100萬元的支票1紙
    給擔任明靛公司財務之被告丙○○，係作為償還佐仲行先前
    向明靛公司借用化學原料等物之用，退票後被告丙○○始知
    悉佐仲行買賣乙事，而被告丙○○面對買賣之既成事實才寫
    信指示其等如何保全債權，被告乙○○提出告訴及丙○○作
    證之內容皆屬實在等語。
四、經查：
（一）本案首應審究者，乃被告乙○○告訴「甲○○、戊○○、
      丁○○三人未經全體股東之同意，即將佐仲行上開廠房等
      物及出資額售予薛文彬等人」之內容，是否為虛構之事實
      。
    (1)甲○○、戊○○、丁○○雖於原審證稱出售佐仲行已得被
      告乙○○、丙○○之同意，惟審諸其等證詞之憑信性，是
      否可採，尚值斟酌，說明如下：
    證人甲○○前於被訴偽造文書乙案中，關於此節先於85年
      4 月16日偵查程序中供陳：「有經過他們口頭上的同意」
      （見另案偵1236卷第151頁）；再於86年4月21日偵查中稱
      ：「乙○○、丙○○沒有親自寫股權轉讓同意書，但他們
      同意轉讓」（見另案偵續323卷第20頁背面）；嗣於91年1
      月30日高等法院調查時稱：當時大家都是親戚，所以只是
      口頭上承諾，要把股權賣掉」（見另案臺灣高等法院案卷
      第133 頁）。證人甲○○於偽造文書該案供承被告乙○○
      、丙○○之同意係以口頭之方式，惟被告乙○○、丙○○
      係於何時、何地、以如何之方式表示同意，證人甲○○歷
      來供述皆語焉不詳，甚且，證人甲○○曾於該案86年11月
      10日之偵查中供稱：「戊○○有告訴我，他應該有告乙○○兄弟及其他股東」（見另案偵續323 卷第58頁），據此
      ，則證人甲○○本人所稱「被告乙○○、丙○○口頭同意
      」乙情，應係聽聞證人戊○○告知而知悉，其本人亦未親
      自與被告乙○○、丙○○接洽，即被告二人並未親自向甲○○表示同意出售乙情，因此，依證人甲○○之證詞，本
      院實無從得出被告乙○○、丙○○有為同意之心證。
    證人丁○○於偽造文書該案84年4 月21日之偵查中供稱：
      因為丙○○曾經指示我說薛文彬與戊○○要到工廠參觀機
      器，要我陪同且說他們二人來看機器，是因屏東工廠要出
      售（見另案偵續323 卷第22頁）。再於88年11月18日之偵
      查中供稱：乙○○、丙○○都知情。但因公司是家族企業
      ，所以沒有正式紀錄（見另案偵續二176 卷第63頁背面）
      。證人丁○○對於被告乙○○、丙○○是否同意之事實，
      亦僅泛稱「乙○○、丙○○都知情」，惟其等究竟在何時
      、何地、向何人表示同意等具體事實，均未供述，被告乙○○、丙○○究是否同意，遽此亦無從確認。
    證人戊○○對於被告乙○○、丙○○是否同意之事實，於
      原審證稱：「（佐仲行派誰賣廠房？）我。（誰指派你的
      ？）那時說賣得時候，有經過公司同意，他們同意。（誰
      派你去講？）因為我就是在屏東廠長，被告二人就同意我
      去做，那時我也帶人到台北公司談，他們參觀工廠有談過
      」云云（見原審卷第176 頁），惟被告乙○○、丙○○究
      竟如何同意，證詞空泛模糊，再者，證人戊○○於檢察官
      詰問後進而稱「我打電話到公司跟董事長被告乙○○、丙○○說，有人要買機器，參觀工廠，經過被告二人他們協
      調，最後同意，讓證人薛文彬去參觀工廠。大家都同意，
      股東都同意」云云（見原審卷第176至177、179 頁），惟
      查姑不論薛文彬是否參觀台北工廠乙節，證據調查之結果
      ，多有疑義，而證人戊○○原審所證被告乙○○、丙○○
      同意的事實僅係「薛文彬參觀工廠已得其等同意」，惟關
      於工廠機械及股權之買賣，事涉多方，縱被告同意有意願
      之買家參觀工廠，與之後是否同意買賣，其間仍有諸多尚
      待討論者，何以均未見被告乙○○、丙○○參與其中，是
      證人戊○○證詞亦無從證明被告乙○○、丙○○有同意出
      售之事實。
    稽之本件買賣契約標的達800 萬元，於民國77年間核屬高
      額價值，機械出售與否、股東之股權轉讓與否，乃佐仲行
      公司營業之重大事項，影響各股東之利害甚鉅，縱屬家族
      企業而未有正式會議及書面記錄，然各股東之間應係經過
      多番討論，始能達成共識，再者，關於機械、股權是否出
      售予特定之買家、出售之條件、價格如何，在與買受人協
      議之過程中，應不只一次之洽談，上揭買賣果真取得被告
      乙○○、丙○○之同意，則實際洽談之戊○○與被告乙○○、丙○○間，亦應有多次之商談，而證人甲○○、戊○○除模糊泛稱已經同意云云外，均未具體指陳同意之事實
      經過，是徒憑證人甲○○、戊○○、丁○○證詞難以證明
      之。
    (2)再者，證人甲○○、戊○○、丁○○雖於原審證稱：被告
      丙○○有同意戊○○帶同買方薛文彬參觀工廠等語，以證
      明被告乙○○、丙○○同意上揭出售事宜，查證人戊○○
      於原審94年11月30日審理時證稱：「（薛文彬看台北的廠
      房誰在場？）被告丙○○、證人丁○○還有公司一些職員
      。（乙○○）不在，他在總公司。但是經過他打電話同意
      ，才指示被告丙○○給我們進去」等語（見原審卷第 182
      頁），惟查證人戊○○所證「看台北廠房時被告丙○○在
      場」乙節，已與證人戊○○最初偽造文書案偵查中之84年
      1 月21日所提答辯狀稱「由股東戊○○陪同到台北明靛公
      司之工廠實地參觀正在生產的整個過程，當時有…乙○○
      、丁○○等人在場陪同參觀」云云（見另案偵1236卷第55
      頁），已有不同，且與證人丁○○先前於89年5月3日偵查
      中所供「有帶薛參觀工廠，明仁、明義都未在場」云云（
      見另案偵續三117卷第139頁背面），亦有不符，證人戊○○於84年1 月21日書立答辯狀之際與原審作證之時，距離
      事發經過較近，果參觀台北廠房時被告丙○○真有在場，
      則證人戊○○何以於84年間卻為不同之陳述，因此證人甲○○、戊○○、丁○○三人於原審關此證詞是否確實無訛
      ，尚難以遽認之。
（二）被告乙○○、丙○○質以上揭買賣後未開立發票，所得高
      額價金亦未入公司帳且未分配予被告等情，證人戊○○於
      原審審理中亦未否認，且證稱買賣未開發票，取得500 萬
      元價金並未交付被告，係用於工廠開支，有列明細但未有
      支出之證據等情（見原審卷第182、183頁），據此，若證
      人戊○○真得被告乙○○、丙○○同意，焉會如此。又證
      人戊○○雖有交付支票一紙予被告丙○○，此為被告丙○○所是認，且有支票影本1紙附卷可稽（見他字卷第4頁）
      ，然被告丙○○辯稱：支票是為清償前佐仲行向明靛公司
      借物料之還款，並非因為出售佐仲行所得之價金等語，經
      查，佐仲行曾經向明靛公司借化學物料之事實，有證人戊○○署名日期為77年5月23日之「佐仲行向明靛借化學原
      料」清單影本一紙及證人甲○○署名日期為77年7月24日
      之佐仲行向明靛公司借物料及機械之字條影本一紙在卷可
      稽（見本院卷第46、47頁），因此，被告丙○○所辯，亦
      非全無所憑，況且，上揭買賣之價金既為800萬元，則該
      買賣價金應如何分配或如何使用，各股東之間意向如何，
      審諸調查結果，均未詳其究，是以，證人戊○○交付上揭
      支票予被告丙○○當時，是否有說明係出賣佐仲行機械物
      料所得，均無從證明之。況且，上揭支票到期日為77年11
      月10日，距買賣契約簽立之77年9月間已有二個月，因此
      ，縱使證人戊○○於交付支票之際有說明係出賣佐仲行機
      械物料所得，則亦無從推論在上揭買賣契約成立之時即已
      得被告同意。
（三）公訴人另以被告丙○○曾於77年11月14日書立信函予戊○○1 紙，以證明被告乙○○、丙○○同意出售乙節。然查
      ：
    (1)上揭信函乃被告丙○○所書立，關於被告丙○○書立信函
      以及信函表示之內容，被告乙○○是否知悉，綜合事證調
      查結果，尚不能證明之，茲先予敘明。
    (2)被告丙○○於信函固載：「關於屏東廠的問題，我建議下
      列法律程序供參考：該退票的支票，拿去跟他換蓋新印
      鑑的（係根據對方的存證信函辦理）支票，但不接受任何
      附加條件，若對方不願，只好走純法律路線，經由法院起
      訴，取得勝訴判決，而對對方求償（查封財產），這過程
      依我過去的經驗是很快，而且絕對勝訴，期間約需一個月
      （新舊支票須同時過手才安全）。以舊佐仲行公司負責
      人甲○○名義，發存證信函給新佐仲行有限公司負責人薛
      文彬，內容為根據合約規定，已完成履約任務，要求限期
      付清尾款。機械買賣佣金暫停支付，待整個事件結束，
      扣除法律費用支出後，再予結算支付，並須要求掮客協調
      解決事情，不可置身事外」等語（見他字卷第5 頁）。惟
      查，本件書函書立之時間為77年11月14日，距離上揭買賣
      契約書作成日之77年9 月12日，已有二個月餘，而被告丙○○一再辯稱是事後知悉才指導追償的，則被告丙○○究
      否於77年9 月12日事先即已共同決議為上揭出售事宜，或
      者，被告丙○○係在此二個月間另有管道而知悉，蓋有各
      種可能性。另查，若被告丙○○係事後始知悉上揭買賣事
      宜，固然得採取法律途徑追究告訴人戊○○、甲○○之刑
      責及向買受人薛文彬等爭執買賣效力，惟上揭法律途徑曠
      日廢時，且被告丙○○是否有足夠之把握以主張之，仍屬
      未定之天，因此，若被告丙○○在既定之買賣事實狀態下
      ，認為務實地向買受人薛文彬追償價金，始符合最大利益
      ，在商言商，亦合於事理，非無可能，因此，公訴人遽以
      上揭信函遽認被告乙○○、丙○○事先即已同意上揭買賣
      事實，被告丙○○證稱「是事後戊○○告訴我的」係偽證
      云云，尚嫌速斷，即難以遽認之。
（四）上揭買賣契約固為證人甲○○、戊○○與買方作成，此為
      證人甲○○、戊○○所證明，惟被告乙○○主觀上認「佐
      仲行公司機器設備如無丁○○積極配合教導及電器技術移
      轉，買主絕無可能輕易承接，機器設備亦不可能順利移轉
      」，因此主觀認定告訴人丁○○亦參與偽造文書之共犯，
      核非無憑，即難證明被告乙○○主觀上確信告訴人丁○○
      未有犯罪事實。至被告乙○○主觀上既認未有同意買賣，
      而客觀上被告乙○○等於佐仲行股東之身分既經移轉而為
      薛文彬、張永明、黃輝明、黃麗芬，是被告乙○○告訴「
      其等乃以偽造文書之方法而對於佐仲行之股權轉讓予被告
      薛文彬等四人」，亦難認被告乙○○主觀上明知其所告之
      事實為虛構。
（五）揆諸前揭說明，誣告罪之成立以意圖他人受刑事處分或懲
      戒處分，而為虛偽之告訴、告發、報告者為要件。所謂虛
      偽係指明知無此事實故意捏造而言，若告訴人誤認有此事
      實或以為有此嫌疑，自不得指為虛偽。而被告乙○○於84
      年1月6日具狀向臺灣臺北地方法院檢察署檢察官對本件告
      訴人戊○○、丁○○、甲○○提出偽造文書之告訴一案，
      雖經審理結果係以無證據證明告訴人戊○○、丁○○及甲○○確有偽造文書犯行，因而予以判決無罪，惟此僅係證
      據上之評斷，不能據以推論本件被告乙○○主觀上確有誣
      告之意圖。而本案經審理調查證據結果，綜合全辯論意旨
      ，尚難認被告乙○○告訴之事實及被告丙○○偽證之內容
      ，在主觀上明知為虛偽而故意捏造。
五、綜上，公訴意旨雖認被告乙○○涉犯刑法第169條第1項之誣
    告罪，被告丙○○涉犯刑法第168 條之偽證罪，惟依卷附證
    據，不能形成本院對於被告有罪認定之確切心證，且檢察官
    亦不能提出其他足資證明被告犯罪之積極證據或證明方法，
    既不能證明被告犯罪，揆諸前開判例意旨，應為被告無罪之
    諭知。原審未能詳查，遽予被告論罪科刑，即有未洽。被告
    乙○○、丙○○上訴指摘原判決不當為有理由，應由本院將
    原判決撤銷，諭知被告乙○○、丙○○無罪之判決。
六、臺灣臺北地方法院檢察署移送併辦之該署95年度偵字第1621
    9號案件（即戊○○告訴部分），核與本案檢察官起訴之被
    告、事實均相同，業經本院審理判決如前，併予敘明。
據上論斷，應依刑事訴訟法第369條第1項前段、第364條、第301
條第1項，判決如主文。
本案經檢察官游明仁到庭執行職務
中    華    民    國    95    年    12    月    8     日
                  刑事第十五庭  審判長法  官  吳昭瑩
                                      法  官  楊貴雄
                                      法  官  王梅英
以上正本證明與原本無異。
檢察官如不服本判決，應於收受送達後十日內向本院提出上訴書
狀，其未敘述上訴之理由者並得於提起上訴後十日內向本院補提
理由書（均須按他造當事人之人數附繕本）。
被告不得上訴。
                                      書記官  顧哲瑜
中    華    民    國    95    年    12    月    12    日


司法院資訊處製作；財團法人民間司法改革基金會備份。
